【裁判字號】    95,訴,531
【裁判日期】    951213
【裁判案由】    回復所有權
【裁判全文】
臺中高等行政法院裁定
                                九十五年度訴字第五三一號
原      告  甲○○
訴訟代理人  丁○○
被      告  臺中縣政府
代  表  人  乙○○
訴訟代理人  戊○○
            丙○○
上列當事人間因回復所有權事件，原告提起行政訴訟。本院裁定
如下：
    主  文
原告之訴駁回。
訴訟費用由原告負擔。
    理  由
一、按「公法上之爭議，除法律別有規定外，得依本法提起行政
    訴訟。」行政訴訟法第二條定有明文。是行政機關代表國家
    處理行政事務，如與人民因私權關係發生爭執，則屬於民事
    訴訟範圍，應向普通法院訴請裁判，非屬行政爭訟範圍。又
    「我國關於行政訴訟與民事訴訟之審判，依現行法律之規定
    ，係採二元訴訟制度，分由不同性質之法院審理。關於因公
    法關係所生之爭議，由行政法院審判，因私法關係所生之爭
    執，則由普通法院審判。．．．」亦經司法院釋字第四四八
    號解釋明確在案。足徵行政訴訟程序，乃國家司法機關用以
    解決當事人間關於公法上之爭議所施行之程序，倘非屬公法
    上爭議事件，行政法院自無審判權。另訴訟事件非屬行政法
    院之權限者，行政法院應以裁定駁回之，同法第一百零七條
    第一項第一款亦有明文。
二、本件緣民國七十七年間需用土地人台中縣后里鄉公所（下稱
    后里鄉公所）為辦理都市○○○○號道路新闢工程，申請徵
    收坐落台中縣后里鄉○○○段三號等一四八筆土地（包含原
    告所有同段三二之一二九、三○之九七、三○之九八地號，
    即重測後同鄉○○段六四九、六五○、六五一地號等三筆土
    地），經台灣省政府以七十七年四月廿六日府地四字第一四
    八九六五號函核准徵收，並經被告以七十七年五月十二日七
    七府地權字第七九二四二號函公告，公告期間自七十七年五
    月十三日起至同年六月十二日止。嗣被告通知被徵收土地所
    有權人領取地價補償費，惟原告並未領取，被告遂將該補償
    費共計新台幣（下同）五二、七八○元存放於被告帳戶，迄
    九十四年間后里鄉公所再以九十四年十月廿一日后鄉工字第
    ○九四○○一五五三三號及九十四年十一月九日后鄉工字第
    ○九四○○一五八四八號函知原告領取補償費，惟原告仍未
    領取，被告遂於九十四年十二月廿九日將該筆補償費存入被
    告設於台灣土地銀行豐原分行之國庫專戶保管（保管字號：
    九十四年保管字第二九四號），轉存後並以九十五年一月四
    日府地權字第○九五○○○六七八五號函囑託轄區地政事務
    所辦理所有權移轉登記。原告不服，提起行政訴訟。
三、原告訴稱略以：七十七年間需用土地人后里鄉公所為辦理都
    市○○○○號道路新闢工程，申請徵收原告所有上開系爭土
    地，經台灣省政府以七十七年四月廿六日府地四字第一四八
    九六五號函核准徵收，並經被告以七十七年五月十二日七七
    府地權字第七九二四二號函公告在案。被告雖委由后里鄉公
    所通知被徵收土地所有權人發放地價補償費，惟該所遺漏通
    知原告，致原告不知其事，而未受領補償費五二、七八○元
    。按依土地法第二百三十三條規定，徵收土地應補償之地價
    及其他補償費，應於公告期滿後十五日內發給之，否則依司
    法院釋字第一一○號及第五一六號意旨，該徵收土地核准案
    即自始當然確定無效。詎被告僅將上開未發放之補償費存放
    於被告帳戶，而未依土地法第二百三十七條、土地徵收條例
    第二十六條及民法第三百二十六條規定於法定期間內提存法
    院保管專戶，迄至九十四年十二月廿九日方將該筆補償費存
    入被告設於台灣土地銀行豐原分行之國庫專戶保管，如此當
    未發生補償費於法定期間內發放完畢及清償之效力，依上開
    說明，本件徵收處分即屬無效。然被告竟以九十五年一月四
    日府地權字第○九五○○○六七八五號函送台中縣豐原地政
    事務所，據以辦理所有權人為后里鄉、管理人為后里鄉公所
    之登記，顯已侵害原告之所有權，則原告自得依民法第七百
    六十七條物上請求權之規定，併依行政訴訟法第八條第一項
    規定，提起本件給付訴訟，請求被告應將坐落后里鄉○○段
    六四九、六五○、六五一地號等三筆土地，於九十五年四月
    四日以徵收為原因登記所有權人后里鄉，管理人后里鄉公所
    之所有權登記予以塗銷等語。
四、次按本件原告起訴主張其所有系爭土地，經需地機關后里鄉
    公所於七十七年間為辦理都市○○○○號道路新闢工程，而
    申請徵收，經主管機關台灣省政府核准徵收，惟被告未依土
    地法第二百三十三條第一項規定發給補償費，亦未依土地徵
    收條例第二十六條規定於發給補償費之期限屆滿次日起三個
    月內提存，補償費尚未發放，該徵收處分業已失效，被告仍
    函台中縣豐原地政事務所，據以辦理所有權人為后里鄉、管
    理人為后里鄉公所之登記，已侵害原告之所有權，原告爰依
    民法第七百六十七條之規定，訴請被告塗銷系爭土地上開所
    有權人及管理人登記。此係原告為系爭土地所有權人，因其
    所有權受侵害，基於民法第七百六十七條規定所有權之作用
    物上請求權之規定，訴請被告應將系爭土地之所有權登記予
    以塗銷，雖系爭土地所有權人登記為后里鄉，其登記原因係
    徵收，然原告既稱該徵收處分業已無效，依民法第七百六十
    七條規定請求被告塗銷系爭土地所有權人及管理人之登記，
    其所依據之請求權，則為民事關係，核屬原告與被告間私權
    爭執，應向普通法院訴請裁判，原告對之提起本件行政訴訟
    ，依首開規定及說明，自難謂為合法，應予駁回。
五、至兩造其餘實體上之爭執，自無庸再予審論；另按我國不動
    產法制採登記主義，土地所有權人以土地登記簿為依據，系
    爭土地所有權人係后里鄉，被告僅為徵收執行機關，因執行
    徵收處分後，通知地政機關將系爭土地登記予后里鄉，管理
    機關為后里鄉公所，該土地所有權人並非被告；至原告於本
    件言詞辯論終結後，具狀以系爭土地係被告函豐原地政事務
    所登記為后里鄉，被告以公權力侵害原告私權，提起本件訴
    訟為法所許，如本院認原告依私法上之請求，爰撤銷此所謂
    「因私法上」之文句乙節，按原告於本件言詞辯論時既已主
    張本件係依民法第七百六十七條規定請求，已發生言詞辯論
    陳述之效力，又非有顯然陳述錯誤或表達不明確之情形，自
    不得於言詞辯論後為主張撤銷上開陳述，且依原告上開具狀
    所言，本件原告請求回復系爭土地所有權，雖經被告行使公
    權力函地政機關將系爭土地所有權登記予后里鄉，惟本件原
    告請求回復系爭土地所有權，仍屬基於所有權之作用之私權
    關係，均併予敘明。
六、依行政訴訟法第一百零七條第一項第一款、第一百零四條、
    民事訴訟法第九十五條、第七十八條，裁定如主文。
中    華    民    國    95    年    12    月    13    日
                  第四庭審判長法  官  沈  應  南
                              法  官  許  金  釵
                              法  官  許  武  峰
以上正本證明與原本無異。
如不服本裁定，應於裁定送達後10日內以書狀敘明理由，經本院
向最高行政法院提起抗告（須依對造人數附具繕本）；並應預繳
送達用雙掛號郵票390元（34元及5元郵票各10份)。
中    華    民    國    95    年    12    月    18    日
                              書記官  陳  鼎  鈞


司法院資訊處製作；財團法人民間司法改革基金會備份。
